臺灣高等法院臺中分院民事判決　　　　 99年度上易字第480號
上　 訴　 人　彭定康
兼訴訟代理人　彭海瑞
被 上 訴　人　湯正昭
訴 訟 代理人　楊美女
上列當事人間請求給付補償金事件，上訴人對於中華民國99年10
月14日臺灣苗栗地方法院99年度訴字第205號第一審判決提起上
訴，本院於中華民國100年2月16日言詞辯論終結，並為判決如下
：
    主  文
上訴駁回。
第二審訴訟費用由上訴人連帶負擔。
    事實及理由
甲、程序方面：
    按民法第275條規定：「連帶債務人受確定判決，而其判決
    非基於該債務人之個人關係者，為他債務人之利益，亦生效
    力。」本件雖僅一審被告彭定康提起上訴，惟其係提出非基
    於個人關係之抗辯，其效力應及於一審同造之被告彭海瑞（
    一審判決彭海瑞與彭定康應連帶給付），應將彭海瑞一併列
    為上訴人，視同上訴，合先敘明。
乙、得心證之理由：
一、被上訴人主張：被上訴人前於民國74年6月1日將其所有坐落
    於苗栗縣三義鄉○○段第33之80地號（重測後為三義鄉○○
    段第511地號）土地出售予訴外人溫烈香，並於土地登記協
    議書中約定都市○○○○道路用地部分不計價金，但仍移轉
    辦理過戶。倘日後行政機關闢用該預定道路時，應將所領取
    之補償金歸被上訴人所有。嗣該筆土地因分割而增加重測後
    為三義鄉○○段第512地號（重測前為三義鄉○○段第33之
    118地號）土地。後因溫烈香、彭海南先後於民國77年過世
    ，由上訴人彭海瑞、彭定康、彭海男繼承，彭海男於90年10
    月16日過世，由彭定康繼承。被上訴人輾轉得知上述苗栗縣
    三義鄉第512地號土地，業於99年2月10日由苗栗縣三義鄉公
    所辦理徵收完畢，乃向上訴人彭海瑞、彭定康等人表示渠等
    應依約將前開土地徵收補償之價額給付予被上訴人，惟未獲
    妥適之回應。嗣被上訴人於99年6月2日接獲苗栗縣政府府地
    用字第0990097399號函，該函附有前開土地徵收清冊公告通
    知，被上訴人乃查知上訴人彭海瑞等人已領取土地補償之數
    額。為此爰依兩造間所為之上開約定、民法179條不當得利
    關係及繼承法律關係，向溫烈香之繼承人上訴人彭海瑞、彭
    定康請求給付渠等已領取之土地補償金及法定遲延利息。並
    聲明求為：(一)上訴人彭海瑞、彭定康應連帶給付被上訴人新
    臺幣（下同）158,984元，及自起訴狀送達之翌日起至清償
    日止，按週年利率5％計算之利息之判決。並於本院對上訴
    人之上訴為答辯聲明求為判決駁回上訴。
二、上訴人等則以：系爭土地是上訴人彭定康、彭海瑞之被繼承
    人溫烈香向被上訴人購買，溫烈香於亡故前有向上訴人等說
    明土地產權清楚，故渠等無須歸還補償金予被上訴人等語資
    為抗辯。並於上訴聲明求為判決：(一)原判決不利於上訴人部
    分廢棄。(二)上開廢棄部分被上訴人在第一審之訴及其假執行
    之聲請均駁回（被上訴人於原審另請求原審被告徐春桂、吳
    家煥、吳家達等人給付補償金部分，業經原審駁回被上訴人
    之請求，被上訴人未上訴，而告確定）。上訴人並於本院補
    述略稱：
（一）就系爭土地登記協議書上之文字加以觀察，其上之「立協
      議書人」、「見證人」及簽名之筆跡應為同一人所書寫無
      誤，況訴外人溫烈香並不識字，無法自行閱讀並瞭解土地
      登記協議書所書立之文字為何意，故其上之溫烈香是否為
      本人所蓋？又倘若其上之蓋章為溫烈香自行用印，則溫烈
      香是否已確實知悉並瞭解系爭土地尚有預定道路計劃用地
      ，雙方並有約定扣除道路計劃用地之面積，並不予計價之
      情形且具有徵收補償金之情形？抑或溫烈香實際上已有給
      付包含預定道路用地在內之價金？凡此情形，皆應探求契
      約當事人之真意，原審不查此點，逕以契約即為上訴人不
      利之認定，應有違誤。
（二）另查土地登記協議書若確係於74年6月1日由溫烈香所訂立
      ，依該協議書第8條約定由契約當事人（即上訴人與被上
      訴人兩造）雙方各執一份為證，嗣溫烈香於77年死亡時，
      均未告知繼承人有該協議書一事，僅陳述系爭土地產權已
      經沒有任何問題，並未說明有土地登記協議書一事且交付
      協議書予繼承人，繼承人於溫烈香死後清理遺物時，亦從
      未找到土地登記協議書，則該協議書之內容是否屬實，即
      非無疑。
（三）又被上訴人主張係因輾轉得知系爭土地於99年2月10日由
      苗栗縣三義鄉公所辦理徵收完畢，則被上訴人亦理當於77
      年時知悉溫烈香死亡一事，何以從未與繼承人聯絡或告知
      系爭土地有約定徵收補償金之情況，則徵收補償金之實際
      約定情形，是否確如土地登記協議書所記載，仍有調查之
      必要。
（四）原審雖以證人（即代書）徐廷煒之證詞為判斷之基準，然
      系爭土地協議之狀況為何具有疑義已說明如上，證人並未
      就上述疑義加以釐清，原審即引用為認定之標準，尚嫌速
      斷。
三、被上訴人主張：被上訴人前民國74年6月1日將其所有坐落於
    苗栗縣三義鄉○○段第33之80地號（重測後為三義鄉○○段
    第511地號）土地出售予訴外人溫烈香，並於土地登記協議
    書中約定都市○○○○道路用地部分不計價金，但仍移轉辦
    理過戶。倘日後行政機關闢用該預定道路時，應將所領取之
    補償金歸被上訴人所有。嗣該筆土地因分割而增加重測後為
    三義鄉○○段第512地號（重測前為三義鄉○○段第33之118
    地號）土地。後因溫烈香、彭海南先後於民國77年過世，由
    上訴人彭海瑞、彭定康、彭海男繼承，彭海男於90年10月16
    日過世，由彭定康繼承。該512地號土地嗣於99年2月10日由
    苗栗縣三義鄉公所辦理徵收取得之事實，業據其提出土地登
    記協議書、土地登記謄本、異動索引、地籍圖謄本、苗栗縣
    政府99年6月2日府地用字第0990097399號函為證，並有苗栗
    縣政府99年9月13日府地用字第0990167062號函所附補償費
    印領清冊在卷可憑（見原審卷第9至17頁、第53頁、第56頁
    至58頁、第92頁至93頁），證人即代書徐廷煒於原審亦到庭
    證述：「（問：本院卷第九頁協議書是否證人所寫？）答：
    協議書是我寫的」、「（問：這份協議書寫的時候，協議書
    第四條、第五條、第六條、第七條，為何會如此約定？）因
    為本來溫烈香向原告買土地的時候，沒有談到預定道路的問
    題，原本雙方是用手寫買賣契約，寫好以後才發現有預定道
    路的問題，過了幾天以後才來找我寫協議書，說這筆土地整
    個先過給買主，但是以後如果預定道路有徵收的時候，所領
    補償費要還給賣主，預定道路的部分是沒有計價的。」等語
    （見原審卷第79頁正面）。按依上訴人之被繼承人溫烈香與
    被上訴人於74年6月1日所訂之土地登記協議書第四條約定：
    「本土地乙方（被上訴人）同意整筆過戶登記為甲方（溫烈
    香）所有，但道路用地實際產權仍屬乙方，日後政府機關闢
    用該預定道路時，應領補償金歸乙方所有，領取價金須由甲
    方具領，甲方不得藉詞刁難拒領，甲方於領得補償價金時，
    應即如數交付乙方，不得拖延或據為己有」，第六條約定：
    「本協議雙方之權利義務，對雙方之受贈人、繼承人（或受
    遺贈人）及任何承受本土地之第三者，均具相同拘束效力，
    雙方各負轉告知交代義務」等語（見原審卷第10頁）。足見
    訂約當時溫烈香與被上訴人確有約定系爭道路用地即分割而
    增加重測後之第512地號土地雖一併過戶予溫烈香，但將來
    應領補償金仍由溫烈香領取後交付被上訴人。茲系爭土地已
    於99年2月10日由苗栗縣三義鄉公所辦理徵收完畢，並已發
    放徵收補償金158,984元予上訴人等二人（上訴人彭海瑞領
    得52,994元，上訴人彭定康領得105,990元），有上開補償
    費印領清冊可憑，且為上訴人所不爭執，從而被上訴人依上
    開土地登記協議書第四條、第六條之約定及繼承之法律關係
    請求溫烈香之繼承人即上訴人二人應連帶將其所受領之補償
    金158,984元及自起訴狀繕本送達翌日即99年7月1日起至清
    償日止，按週年利率5％之利息，洵屬有據，應予准許。
四、上訴人雖質疑上開土地登記協議書之真正，並否認有上開協
    議書第四條、第六條之約定，但查被上訴人確已依上開土地
    登記協議書之約定以買賣為原因將原苗栗縣三義鄉○○段第
    33之80地號（重測後為中心段第511地號）面積78平方公尺
    之土地辦理移轉登記與溫烈香，有土地登記簿謄本之記載可
    憑（見原審卷第15頁），如雙方未立該土地登記協議書，溫
    烈香何從依買賣之關係過戶取得上開買賣契約所約定之土地
    ，且上開土地登記協議書確有第四條、第六條之約定，業經
    證人即代書徐廷煒證述如上，上訴人質疑上開土地登記協議
    書之真正及否認有協議書第四條、第六條之約定乙節並無可
    取。至上訴人另主張溫烈香於77年過世時，均未告知繼承人
    有該協議書乙事，僅陳述系爭土地產權已經沒有任何問題，
    並未說明有土地登記協議書乙事，且交付協議書予繼承人，
    繼承人於溫烈香死後清理遺物時，亦從未找到土地登記協議
    書，則該協議書之內容是否屬實，即非無疑云云。惟查溫烈
    香於77年過世時，如未告知繼承人有該協議，此係關係溫烈
    香有無違反協議書第六條「雙方各負轉告知交代義務」約定
    之問題，尚難以未告知繼承人乙事來據以否定上開協議書之
    存在。且上訴人主張未找到上開土地協議書乙事，縱係屬實
    ，充其量僅係因上訴人及其被繼承人溫烈香方面是否妥善保
    管契約文書之問題，亦難執此否定上開土地登記協議書之約
    定，上訴人此部分之主張亦無可採。
五、綜上所述，本件被上訴人依據兩造間之約定及繼承法律關係
    請求上訴人彭瑞海、彭定康應連帶將渠等所領取之補償金15
    8,984元歸還被上訴人，及自起訴狀繕本送達翌日即99年7月
    1日起至清償日止，按年息百分之五計算之利息，為有理由
    ，應予准許。原審准如被上訴人之請求而為判決，並依職權
    宣告假執行，經核並無違誤，上訴意旨指摘原判決不當，求
    予廢棄改判駁回被上訴人在第一審之訴並無理由，應予駁回
    。
六、據上論斷，本件上訴為無理由，依民事訴訟法第449條第1項
    、第85條第2項，判決如主文。
中    華    民    國   100    年    2     月    23    日
                民事第六庭    審判長法  官  袁再興
                                    法  官  盧江陽
                                    法  官  陳賢慧
以上正本係照原本作成。
不得上訴。
                                    書記官  呂淑芬
中    華    民    國   100    年    2     月    23    日
                                                      Ｓ